臺灣高等法院民事裁定
110年度抗字第157號
抗  告  人  陳俞蓁  
            陳玟瑾  
            陳玟蓉  
共同代理人  張雅琳律師
            洪祜嶸律師
上列抗告人因與相對人陳湘文、恆富勤資產投資顧問企業有限公
司間許可訴訟繫屬事實登記事件，對於中華民國109年10月27日
臺灣新北地方法院109年度訴聲字第33號裁定提起抗告，本院裁
定如下：
    主  文
抗告駁回。
抗告費用由抗告人負擔。
    理  由
一、抗告人聲請及抗告意旨略以：抗告人為取得貸款，將抗告人
    共有之門牌號碼新北市○○區○○路000○0號建物（後改為新北
    市○○區○○路000號3樓）及其坐落基地即新北市○○區○○段00地
    號土地（以下合稱系爭房地），借名登記為相對人陳湘文（
    下稱陳湘文）所有，抗告人仍自行管理使用該房地，為真正
    所有權人，詎陳湘文未經抗告人同意，將系爭房地信託登記
    予相對人恆富勤資產投資顧問企業有限公司（下稱恆富勤公
    司）。抗告人得依民法第244條第1項、第2項規定聲請法院
    撤銷陳湘文、恆富勤公司間之信託契約，並依同條第4項規
    定請求恆富勤公司回復原狀。抗告人並已終止與陳湘文間之
    借名登記契約，得於恆富勤公司回復登記為陳湘文所有後，
    依民法第549條第1項、第767條第1項請求陳湘文返還系爭房
    地，並得依民事訴訟法第254條第5項規定，聲請裁定准就系
    爭房地為訴訟繫屬事實之登記。原裁定以抗告人並非依物權
    法律關係為本案請求而予以駁回，顯有違誤，爰抗告求為廢
    棄原裁定，改裁定准許等語。
二、按訴訟標的基於物權關係，且其權利或標的物之取得、設定
    、喪失或變更，依法應登記者，於事實審言詞辯論終結前，
    原告得聲請受訴法院以裁定許可為訴訟繫屬事實之登記；前
    項聲請，應釋明本案請求，民事訴訟法第254條第5項、第6
    項前段分別定有明文。尋繹其立法意旨，乃因訴訟繫屬事實
    之登記，固可避免信賴物權登記而善意取得，及確定判決效
    力所及之第三人遭受不測之損害，並減輕原告將來證明訴訟
    標的權利或標的物取得人為惡意之訟累。惟為免過度影響被
    告及第三人之權益，暨防止原告濫行聲請，故規定原告得聲
    請發給已起訴證明者，以其訴訟標的基於物權關係，且其權
    利或標的物之取得、設定、喪失或變更，依法應登記，且其
    本案請求非顯無理由者為限。倘訴訟標的法律關係為債之關
    係，即不應准許。
三、經查：
　㈠抗告人主張陳湘文、恆富勤公司間之信託契約侵害其債權，
    依民法第244條第1項、第2項規定聲請撤銷，並依同條第4項
    規定請求恆富勤公司回復原狀部分，其訴訟標的為債之關係
    ，而非基於物權關係，依上說明，即與民事訴訟法第254條
    第5項之要件不符。
　㈡抗告人另主張其已終止與陳湘文間之借名登記契約，得於恆
    富勤公司回復登記為陳湘文所有後，依民法第549條第1項、
    第767條第1項請求陳湘文返還系爭房地。惟按不動產借名登
    記契約為借名人與出名人間之債權契約，出名人依其與借名
    人間借名登記契約之約定，通常固無管理、使用、收益、處
    分借名財產之權利，然此僅為出名人與借名人間之內部約定
    ，其效力不及於第三人。出名人既登記為該不動產之所有權
    人，其將該不動產處分移轉登記予第三人，自屬有權處分（
    最高法院106年第3次民事庭會議決議參照）。借名登記財產
    於借名關係存續中，係登記為出名人之名義，在該財產回復
    登記為借名人名義以前，借名人尚無所有物返還請求權可資
    行使（最高法院100年度台上字第2101號判決參照）。抗告
    人既主張其因借名登記契約將系爭房地所有權移轉登記予陳
    湘文，則依上開說明，在系爭房地回復登記為借名人即抗告
    人名義以前，抗告人尚無所有物返還請求權可資行使，故抗
    告人即係基於「債權關係」即兩造間之借名登記終止後之關
    係，而為移轉所有權登記之請求，並非以「物權關係」為訴
    訟標的，不因其併列民法第767條為請求權基礎而異。
　㈢從而，抗告人之聲請與民事訴訟法第254條第5項規定之要件
    不符，自無從許可為訴訟繫屬事實之登記。原裁定駁回抗告
    人之聲請，於法並無違誤。抗告意旨指摘原裁定不當，聲明
    廢棄，為無理由，應予駁回。
四、據上論結，本件抗告為無理由。爰裁定如主文。
中　　華　　民　　國　　110 　年　　4 　　月　　19　　日
                  民事第三庭    
                      審判長法  官  王怡雯
                            法  官  何君豪     
                            法  官  朱美璘             
正本係照原本作成。
本裁定除以適用法規顯有錯誤為理由外，不得再抗告。如提起再
抗告，應於收受送達後10日內委任律師為代理人向本院提出再抗
告狀。並繳納再抗告費新臺幣１千元。
中　　華　　民　　國　　110 　年　　4 　　月　　19　　日

                            書記官  陳禹任